臺灣高等法院臺中分院民事判決
109年度上字第221號
上  訴  人  
即反訴被告  張政鋒  
            張清輝  
            張光輝  
            張嘉洋  
            張廣文  
            張永凰  
            張寬亮（張黃金定之承受訴訟人）
            張進福  
追加  原告
即反訴被告  張添福  
上九人共同
訴訟代理人  張堂歆律師
被上訴  人
即反訴原告  魏應充  
            正義股份有限公司
上  一  人
法定代理人  吳俊慶  
上二人共同
訴訟代理人  賴柏翰律師
            余明賢律師
被上訴  人  張桂松  
            張亦維                           
            張國森  
            張國寶  
上  一  人              
訴訟代理人  張德欽  
被上訴  人  張正德  
            張永盛  
            張珮雨  
兼上  三人
訴訟代理人  張美玲                             
被上訴  人  李溪泉（張麗珠即張銪珆之承受訴訟人）    
            李曛宜  
            李宜君  
            李居鴻  
            張恭源  
            張恭智  
            劉居財  
            劉傳豐  
            劉傳淵  
            劉傳中  
            劉經鴻  
            劉育甄  
兼上  二人
法定代理人  張雪莉  
追加  被告  承化實業股份有限公司
兼法定代理
人          何川澤  
上二人共同
訴訟代理人  何邦超律師
追加  被告  台灣菊業股份有限公司
法定代理人  王申豪  
上列當事人間確認袋地通行權存在事件，上訴人對於民國109年2
月3日臺灣苗栗地方法院107年度訴字第417號第一審判決提起上
訴，並追加承化實業股份有限公司、何川澤、台灣菊業股份有限
公司爲被告，魏應充、正義股份有限公司提起反訴，本院於111
年11月29日言詞辯論終結，判決如下：
    主      文
一、原判決關於駁回上訴人第一審之訴（除請求容忍設置排水溝
    渠部分外）及訴訟費用之裁判，均廢棄。
二、確認上訴人及追加原告就坐落苗栗縣○○市○○段0000○0000○00
    00○0000○0000○0000地號土地，對附圖Β方案所示土地（土地
    所有權人及通行土地面積如附表四所示）有通行權存在。
三、Ｃ○○、正義股份有限公司、承化實業股份有限公司、甲○○及
    卯○○、壬○○、巳○○、午○○、己○○、辛○○、辰○○、子○○、丁○○
    、戊○○、乙○○、丙○○、寅○○、丑○○、宙○○、Ａ○○、黃○○、玄○
    ○、Ｂ○○、宇○○、酉○○於前項所示通行權範圍內不得為妨礙上
    訴人及追加原告通行之行為，並應容忍上訴人及追加原告於
    通行權範圍內，開闢碎石級配底層水泥或柏油路面以供通行
    及埋設電線、水管、天然氣管。
四、台灣菊業股份有限公司應將附圖Β方案編號S1白鐵水塔、D1-
    D2大門移除。
五、上訴人及追加原告應自本件通行權判決確定之日起至終止通
    行之日止，按年分別給付Ｃ○○新臺幣（下同）2萬5,209元、
    正義股份有限公司1萬3,297元。
六、上訴人其餘上訴及追加原告其餘追加之訴駁回。　　
七、其餘反訴駁回。　　
八、第一審訴訟費用由Ｃ○○、正義股份有限公司負擔；第二審訴
    訟費用由Ｃ○○、正義股份有限公司負擔10分之7、甲○○負擔10
    分之3；反訴訴訟費用由上訴人及追加原告負擔100分之23，
    Ｃ○○、正義股份有限公司負擔100分之77。
    事實及理由
甲、程序方面：
壹、被上訴人卯○○、壬○○、巳○○、午○○、己○○、辛○○、辰○○、子
    ○○、丁○○、戊○○、乙○○、丙○○、寅○○、丑○○、宙○○、Ａ○○、
    黃○○、玄○○、Ｂ○○、宇○○、酉○○（下稱卯○○等21人）及追加
    被告台灣菊業股份有限公司（下稱菊業公司）均未於本院言
    詞辯論期日到場，核無民事訴訟法第386條各款所列情形，
    爰依上訴人及追加原告（下合稱上訴人等）聲請，由其一造
    辯論而為判決。
貳、按民法第787條規定之袋地通行權，基於程序選擇權，上訴
    人等可提起確認之訴及形成之訴，前者係就鄰地之特定處所
    及方法訴請法院確認其有無通行之權，後者依第787條第3項
    準用同法第779條第4項規定，請求法院就鄰地損害最少之處
    所及方法酌定由其通行。經查，本件上訴人等請求就被上訴
    人Ｃ○○（下稱Ｃ○○）所有坐落苗栗縣○○市○○段0000、0000、00
    00、0000、0000、0000、0000、0000、0000、0000、0000、
    0000、0000、0000地號土地；被上訴人正義股份有限公司（
    下稱正義公司）所有坐落同段0000、0000、0000、0000、00
    00、0000地號土地；追加被告甲○○（下稱甲○○）所有坐落同
    段0000、0000、0000地號土地；追加被告承化實業股份有限
    公司（下稱承化公司）所有坐落同段0000地號土地，卯○○等
    21人所有坐落同段0000地號土地確認通行權及容忍通行、鋪
    設水泥或柏油路面、埋設電線、水管、天然氣管及設置排水
    溝渠等（見本院卷四第129頁），上訴人等主張本件係提起
    形成之訴，通行範圍得由法院酌定，並不受當事人主張通行
    方案之拘束（見本院卷一第232頁），則法院酌定鄰地損害
    最少之通行方案，對當事人所主張其他通行方案，無庸為駁
    回之諭知。
參、按訴訟標的對於數人必須合一確定時，追加其原非當事人之
    人為當事人者，依民事訴訟法第255條第1項第5款規定無庸
    得對造同意。經查，本件上訴人於原審起訴時，就0000、00
    00、0000地號土地之共有人漏列未○○，而於本院追加未○○爲
    原告，當事人之適格始無欠缺，依民事訴訟法第446條第1項
    及第255條第1項第5款規定，應為法之所許。
肆、本件上訴人未於原審以甲○○、承化公司爲被告（甲○○、承化
    公司爲參加訴訟人），惟因上訴人等於本院請求法院擇定通
    行權範圍土地擴張包含甲○○所有坐落同段0000、0000、0000
    地號土地及承化公司所有坐落同段0000地號土地，上訴人等
    於本院追加甲○○、承化公司爲被告，亦應准許。
伍、按於第二審提起反訴，非經他造同意，不得為之；但就同一
    訴訟標的有提起反訴之利益者，不在此限，民事訴訟法第44
    6條第2項第2款定有明文。Ｃ○○、正義公司於本院依民法第78
    6條第1項但書、第787條第2項後段、第788條第1項規定提起
    反訴，主張若法院認定上訴人等有前述通行權存在及容許鋪
    設道路、設置管線等權利，請求上訴人等應自判決確定之日
    起至終止通行之日止，按年依通行權範圍內土地申報地價10
    %計算給付償金（見本院卷三第329至333頁及卷四第131），
    核與上開規定相符，程序上應予准許。
陸、按第二審訴之變更或追加，非經他造同意不得為之，但請求
    之基礎事實同一者，不在此限，民事訴訟法第446條第1項、
    第255條第1項第2款定有明文。嗣因上訴人等請求法院擇定
    之附圖Β、Ε方案中有菊業公司設置之地上物存在，上訴人等
    於本院追加聲明：追加被告菊業公司應將法院擇定之通行權
    範圍內所設置之地上物移除（見本院卷三第447頁、卷四第1
    38頁），經核追加請求之基礎事實係通行權作用所衍生之爭
    執，與民事訴訟法第446條第1項但書及第255條第1項第2款
    規定相符，應予准許。
乙、實體方面：
壹、本訴部分：
一、上訴人等主張：
　  緣上訴人等係坐落苗栗縣○○市○○段0000○0000○0000○0000○00
    00○0000地號土地（下合稱系爭土地，分稱各地號土地）之
    共有人（各地號土地共有人應有部分如附表六所示），系爭
    土地為不通公路之袋地，系爭土地與公路間適宜聯絡之方法
    （即通行至苗栗縣○○市○○路），得經過周圍地即Ｃ○○所有同
    段0000、0000、0000、0000、0000、0000、0000、0000、00
    00、0000、0000、0000、0000、0000地號土地；正義公司所
    有同段0000、0000、0000、0000、0000、0000地號土地；甲
    ○○所有同段0000、0000、0000地號土地；承化公司所有同段
    0000地號土地；卯○○等21人所有同段0000地號土地（下合稱
    通行土地，分稱各地號土地）。上訴人等依民法第787條第1
    項規定以形成之訴請求確認對於通行土地於通行權範圍內有
    通行權存在，通行範圍內土地之所有權人應容忍上訴人等通
    行，併依同法第779條第1項、第786條第1項、第788條第1項
    前段規定，請求於通行權範圍內土地鋪設道路、埋設電線、
    水管、天然氣管及設置排水溝渠，上訴人等主張附圖甲、丁
    、Ε方案應屬對鄰地損害最少之通行方案。又本院若擇定附
    圖Β、Ε方案，菊業公司於通行權範圍內設置地上物，妨礙上
    訴人等通行，上訴人等主張菊業公司應移除該地上物。
二、Ｃ○○、正義公司答辯：
　㈠附圖甲、丁方案均會經由正義公司所有0000地號土地（甲案
    通行面積爲200.35㎡、丁案通行面積爲86.63㎡）；而0000地
    號土地爲丁種建地，正義公司可作爲廠房使用，相較於其他
    周圍地之使用地類別均爲農牧用地，0000地號土地顯然是其
    他周圍地中具有商業價值之用地，若本院擇定附圖甲、丁方
    案，正義公司被迫犧牲提供具有商業價值之用地供上訴人等
    通行，顯非對正義公司損害最少之方案。
　㈡Ｃ○○所有0000、0000、0000至0000、0000地號土地，坐落於甲
    ○○所有0000、0000、0000地號土地以南，亦屬袋地，若本院
    擇定附圖Α、Ε方案，無法一併解決Ｃ○○所有0000、0000、000
    0至0000、0000地號土地之通行問題，Ｃ○○日後須再對甲○○提
    起另一確認通行權存在之訴訟，相較於附圖Β方案（詳後述
    ）可一併解決0000、0000、0000至0000、0000地號土地之袋
    地通行問題，附圖Α、Ε方案顯非對Ｃ○○損害最少之方案。
　㈢附圖Β方案除經由Ｃ○○所有之0000至0000、0000、0000、0000
    地號土地及正義公司所有之0000、0000、0000地號土地，雖
    亦經由甲○○所有之0000、0000、0000地號土地及承化公司所
    有之0000地號土地（詳如附圖Β及附表四），惟經由甲○○及
    承化公司上開土地，係沿著上開土地之地籍線附 近通行，
    避免割裂上開土地，盡量保持土地之完整性；且附圖Β方案
    大部分係行經Ｃ○○、正義公司所有土地，少部分行經甲○○及
    承化公司所有土地，對甲○○、承化公司之損害甚微。該方案
    既能使正義公司所有之0000地號丁種建地得以完整，亦可以
    使Ｃ○○所有位於西南側之0000、0000、0000至0000、0000地
    號土地之袋地通行問題一併解決，顯係對周圍地損害最少之
    通行方案。
　㈣系爭土地目前並無建物存在，自應以現況使用爲準，應認3公
    尺面寬之道路已足敷一般汽車使用，若開設6公尺面寬道路
    並非對周圍地損害最少
三、甲○○、承化公司答辯：
　㈠附圖甲、丁、Α方案未經由甲○○、承化公司所有土地，係對甲
    ○○、承化公司損害最少之通行方案。惟道路面寬3公尺已足
    敷一般汽車通行，亦足供小型消防車通過進行撲救，並無容
    許上訴人等開設6公尺寬道路之必要，甲○○、承化公司主張
    優先擇定附圖丁、Α方案。
塟㈡附圖Ε方案係依上訴人於原審主張附圖己方案（面寬3公尺）修
    正爲面寬6公尺之方案，原審誤認己方案爲現存之既有農路
    ，實則爲菊業公司向正義公司借用土地後，未經甲○○同意擅
    自於0000、0000、0000地號土地開設之私人通路，且附圖Ε
    方案通行周圍地之面積高達2,127.35平方公尺，係對周圍地
    損害最多之通行方案，而不可採。
　㈢附圖Β方案經由Ｃ○○、正義公司、甲○○、承化公司所有之土地
    （詳如附圖Β及附表四），就通行甲○○所有0000、0000地號
    土地部分，其中通行0000地號土地範圍占該地號土地面積之
    18.11%（計算式：230.62㎡÷1273.46㎡＝0.1811），通行0000
    地號土地範圍占該地號土地面積之17.71%（計算式：97.78㎡
    ÷552,08㎡＝0.1771），且將0000、0000地號土地割裂爲畸零
    地，顯非對甲○○損害最少之通行方案，而不可採。
四、己○○、辛○○、玄○○未於言詞辯論期日到庭，據其於原審之陳
    述：若上訴人欲通行0000地號土地，願將其等應有部分出賣
    予上訴人等語。 
五、卯○○、壬○○、巳○○、午○○、辰○○、子○○、丁○○、戊○○、乙○○
    、丙○○、寅○○、丑○○、宙○○、Ａ○○、黃○○、Ｂ○○、宇○○、酉○○
    、菊業公司均未於言詞辯論期日到場，亦未提出書狀作何聲
    明之陳述。
六、原審認定上訴人於原審主張之己方案爲對周圍地損害最少之
    方案，惟因上訴人未將己方案中之部分土地所有權人追加爲
    被告，而駁回上訴人之請求，上訴人不服提起上訴，上訴聲
    明： ㈠原判決廢棄。㈡確認上訴人等所有0000、0000、0000
    、0000、0000、0000地號土地，對Ｃ○○所有0000、0000、000
    0、0000、0000、0000、0000 、0000、0000、0000、0000、
    0000、0000、0000、0000、0000、0000、0000、0000（應有
    部分3/4）；正義公司所有0000、0000、0000、0000、0000
    、0000；甲○○所有0000、0000、0000（應有部分1/4）；承
    化公司所有0000；卯○○等21人所有0000等地號土地有通行權
    存在，通行方案由法院擇定損害最少之處所判認之。㈢前項
    被通行地所有權人均不得在前項土地為妨礙上訴人等通行之
    行為，應容忍上訴人等於通行權之範圍內開闢鋪設碎石級配
    底層水泥或柏油路面道路供通行使用；及容忍埋設電線、水
    管、天然氣管及設置排水溝渠。並追加聲明：菊業公司應將
    設置於通行權範圍內之地上物移除。Ｃ○○、正義公司答辯聲
    明：上訴駁回。甲○○、承化公司答辯聲明：追加之訴駁回。
七、本院之判斷：
  ㈠系爭土地爲袋地：
　⒈系爭土地北側之鄰地為同段0000、0000地號土地，南側之鄰
    地爲同段0000、0000地號土地，西側之鄰地爲同段0000地號
    土地，東側之鄰地爲同段0000地號土地，且同段0000地號土
    地目前爲光和耐火工業股份有限公司（下稱光和公司）之廠
    房所在，此有上訴人提出之空照圖在卷可憑（見一審卷一第
    277頁）。則系爭土地爲同段0000、0000、0000、0000、000
    0、0000地號土地所包圍而未臨路，且因光和公司之廠房所
    在，無法經由0000地號土地通行至○○路，故系爭土地因與公
    路無適宜之聯絡，致不能為其通常之使用，應屬袋地，即堪
    認定。
　⒉至於Ｃ○○、正義公司主張光和公司廠房內有現成道路，可使上
    訴人等經由0000地號土地通行至○○路，係光和公司 擅自增
    建廠房圍牆，致系爭土地無法通行現有道路至公路，系爭土
    地非屬袋地云云。經查，光和公司之廠房坐落於同段0000、
    0000至0000地號土地，此有上訴人提出之航照圖在卷可憑（
    見一審卷一第277頁）；且經本院現場履勘結果，與系爭土
    地相連接者爲同段0000、0000、0000地號土地，並未有何現
    場道路，此有勘驗筆錄及現場照片可稽（見本院卷三第69頁
    、第103至109頁），Ｃ○○、正義公司主張系爭土地非屬袋地
    ，即無理由。
　㈡附圖Β方案係對周圍地損害最少之通行方案：
　⒈按有通行權人應於通行必要之範圍內，擇其周圍地損害最少
    之處所及方法為之。前項情形，鄰地所有權人有異議時，有
    通行權之人或異議人得請求法院以判決定之，民法第787條
    第2項前段、第3項準用第779條第4項定有明文。而所謂通常
    必要通行範圍內，周圍地損害最少之處所及方法，應依社會
    通常之觀念，就附近周圍地之土地性質、地理狀況，相鄰土
    地所有人及利用人之利害得失，斟酌判斷之（最高法院98年
    度台上字第1842號判決意旨參照）。茲就附圖甲、丁、Α、Β
    、Ε方案，何者爲對周圍地損害最少之方案，說明如下：
　⑴經查，依上訴人等主張爲通行土地之周圍地中，附圖甲、丁
    方案均會通行正義公司所有0000地號土地（詳如附圖甲、丁
    及附表一、二所示），而0000地號土地爲特種農業區之丁種
    建築用地（見本院卷二第451頁登記謄本），其餘周圍地均
    爲特定農業區之農牧用地（見本院卷二第409至435頁及第44
    7至485頁登記謄本）；又系爭土地中除0000地號土地爲特定
    農業區之甲種建築用地，其餘爲水利用地、農牧用地（見本
    院卷二第377至405頁登記謄本 ）。按特定農業區內的丁種
    建築用地，可以合法蓋工廠，申請工廠登記證，大部分用作
    工廠用地使用，建蔽率爲70%，容積率爲300%；而特定農業
    區內的甲種建築用地，屬於都市計劃外的建築用地，建蔽率
    爲60%、容積率爲240%。且0000地號土地於110年1月之公告
    現值爲每平方公尺7,000元，0000地號土地於110年1月之公
    告現值爲每平方公尺4,500元，有上開土地登記謄本可稽，0
    000地號土地之使用價值及市價顯高於0000地號土地，若爲
    使系爭土地（甲種建地、水利用地、農牧用地）通行，而將
    正義公司所有0000地號土地（丁種建地）劃分爲道路之一部
    分，不僅造成正義公司過多負擔，且未符合衡平原則，是以
    本院認附圖甲、丁方案非屬對周圍地損害最少之方案，自不
    可採。
　⑵次查，附圖Ε方案係將上訴人於原審所提附圖己方案（路寬3
    公尺）改爲路寬6公尺，而原審認定附圖己方案爲既有農路
    等情，爲Ｃ○○、正義公司、甲○○、承化公司所否認，並主張
    附圖己方案之通行路線，係由菊業公司向正義公司借用土地
    後整地開闢之私有通路，並未供公眾通行使用等情，爲菊業
    公司人員李昌憲於本院勘驗現場時證稱屬實（見本院卷三第
    69頁）。且經苗栗縣○○地政事務所就附圖己方案與菊業公司
    現場開闢之私有通路套繪比對大致相符，應屬同一路線，此
    有110年10月20日複丈成果圖在卷可憑（見本院卷三第113頁
    ），原審將附圖己方案認定爲既有農路，尚有誤會，先予敘
    明。
　⑶再查，附圖Α方案通行0000、0000、0000、0000、0000、0000
    地號土地，通行範圍面積爲884.57平方公尺（詳如附圖Α及
    附表三所示）；附圖Β方案通行0000、0000、0000、0000、0
    000、0000、0000、0000、0000、0000、0000、0000、0000
    、0000、0000地號土地，通行範圍面積爲1150.16平方公尺
    （詳如附圖Β及附表四所示）；附圖Ε方案通行0000、0000、
    0000、0000、0000、0000、0000、0000、0000、0000、0000
    、0000地號土地，通行範圍面積爲2127.35平方公尺（詳如
    附圖Ε及附表五所示）。而在附圖Α、Ε方案通行路線之西南
    側有Ｃ○○或正義公司所有0000、0000、0000至0000地號等土
    地，此有土地登記謄本在卷可憑（見本院卷二第435至445頁
    、第457頁、本院卷三第242頁），該等土地亦爲周圍地所包
    圍而屬袋地。若本院擇定附圖Α、E方案，日後0000、0000、
    0000至0000地號等土地欲連接附圖Α、Ε方案通行，勢必要穿
    越甲○○所有0000、0000地號土地，始能通行至附圖Α、Ε方案
    ，而須對甲○○另行提起請求確認通行權存在訴訟。若本院擇
    定附圖Β方案，0000、0000、0000至0000地號等土地亦可經
    由附圖Β方案通行至公路，Ｃ○○、正義公司日後無須再對甲○○
    另行起訴請求確認通行權存在，Ｃ○○、正義公司及甲○○均獲
    疏減訟源之利益。
　⑷又查，附圖Β方案行經Ｃ○○、正義公司所有土地面積爲797平方
    公尺（計算式：0000地號42.02㎡＋0000地號88.65㎡＋0000地號
    88.42㎡＋0000地號197.44㎡＋0000地號0.6㎡＋0000地號62.97㎡＋0
    000地號93.72㎡＋0000地號42.66㎡＋0000地號22.40㎡＋0000地號
    143.64㎡＋0000地號14.38㎡＝797㎡）；行經甲○○、承化公司所
    有土地面積爲336.13平方公尺（計算式：0000地號230.62㎡＋
    0000地號97.78㎡＋0000地號7.47㎡＋0000地號0.26㎡＝336.13㎡）
    。且行經甲○○所有0000、0000、0000地號土地範圍部分均係
    沿地籍線附近通行，並非橫跨上開土地致其土地因遭切割而
    無法整體利用，未對甲○○造成顯為不利之損害。雖然甲○○、
    承化公司因附圖Β方案須提供面積336.13平方公尺供上訴人
    等通行，但同時享有Ｃ○○、正義公司所提供通行面積達797平
    方公尺之利益，且因此就Ｃ○○、正義公司其餘土地之袋地問
    題一併解決，本院綜合上情以觀，認附圖Β方案爲對周圍地
    損害最少之方案。
　⒉本件上訴人等主張系爭土地中之0000地號係屬甲種建築用地
    ，上訴人等日後有建築計畫，通行道路應以6公尺寬始符合
    需求云云。經查：
  ⑴系爭土地現況爲雜草叢生之空地，此有原審勘驗筆錄及本院
    勘驗現場照片可稽(見一審卷一第271頁、本院卷三第87頁）
    ，系爭土地既無建物存在，自應以現況之使用狀態爲準，而
    非以將來尚未發生之不確定使用狀況爲判斷。系爭土地之使
    用地類別除0000地號土地爲甲種建築用地外，其餘爲農牧用
    地及水利用地，又附圖Β方案通行土地均爲農牧用地，此有
    前述土地登記謄本在卷可憑，足推系爭土地及附圖Β方案通
    行土地日後仍以農用爲主。參酌道路交通安全規則第38條第
    1項規定汽車全寬不得超過2.5公尺；苗栗縣政府消防局編制
    之水箱消防車寬約2.5公尺，消防水庫車寬約2.5公尺，曲折
    雲梯車寬約2.6公尺，此有苗栗縣政府消防局全球資訊網列
    印頁面在卷可考（見一審卷二第107至109頁），應認3公尺
    寬之道路已足供上訴人等通行使用。
  ⑵至於建築技術規則建築設計施工編第2條規定：「基地應與建
    築線相連接，其連接部分之最小長度應在2公尺以上。基地
    內私設通路之寬度不得小於左列標準：一、長度未滿10公尺
    者為2公尺。二、長度在10公尺以上未滿20公尺者為3公尺。
    三、長度大於20公尺為5公尺。四、基地內以私設通路為進
    出道路之建築物總樓地板面積合計在1,000平方公尺以上者
    ，通路寬度為6公尺。……。」，前開建築技術規則建築設計
    施工編等法規命令，固為法官於個案酌定開設道路通行方案
    時之重要參考，惟僅係規範辦理該行政事項之當事人及受理
    之行政機關，周圍地所有人並非辦理該行政事項之當事人，
    尚不受拘束；且周圍地所有人並無犧牲自己重大財產權利益
    ，以實現袋地所有人最大經濟利益之義務。是以，本院依系
    爭土地之具體情況，認定3公尺寬之道路已足供上訴人等通
    行使用，無須審酌是否符合上開建築法規規定。
　㈢Ｃ○○、正義公司、甲○○、承化公司、卯○○等21人不得於通行權
    範圍內為妨礙上訴人等通行之行為，菊業公司應除去妨礙通
    行之地上物：
　⒈按所有人對於無權占有或侵奪其所有物者，得請求返還之；
    對於妨害其所有權者，得請求除去之；有妨害其所有權之虞
    者，得請求防止之，民法第767條第1項定有明文。經查，袋
    地通行權為鄰地所有權之擴張，上訴人等就附圖Β方案通行
    權範圍內有通行權存在，Ｃ○○、正義公司、甲○○、承化公司
    、卯○○等21人對上訴人等就有容忍通行、不妨礙通行的義務
    ，則上訴人等請求Ｃ○○、正義公司、甲○○、承化公司、卯○○
    等21人就附圖Β方案通行權範圍內不得為妨礙上訴人等通行
    之行為，自屬有據。
　⒉又查，就附圖Β方案通行權範圍內，有菊業公司設置之地上物
    即附圖Β編號S1之白鐵水塔及編號D1-D2大門，此有本院現場
    勘筆錄及附圖Β在卷可憑（見本院卷三第69、358頁），且爲
    兩造所不爭執（見本院卷三第320頁、卷四第14至15頁）。
    則上訴人等併依袋地通行權法律關係請求菊業公司應將通行
    權範圍內之地上物移除，亦屬有據。　
  ㈣上訴人等得於通行範圍土地內開設道路及埋設電線、水管、
    天然氣管：
  ⒈按有通行權人，於必要時，得開設道路，民法第788條前段定
    有明文，至於有無必要開設道路，開設如何路面、寬度之道
    路，應參酌相關土地及四周環境現況、目前社會繁榮程度、
    一般交通運輸工具、通行需要地通常使用之必要程度、通行
    地受損害之程度等事項酌定（最高法院95年度台上字第1718
    號判決意旨參照）。本件上訴人等就附圖Β方案通行權範圍
    內有通行權存在，已如前述，依系爭土地之使用地類別（甲
    種建地、農牧用地及水利用地），上訴人等通行目的包含農
    用機械及汽機車之進出通行使用，仍有開闢碎石級配底層水
    泥或柏油路面之必要，故上訴人等請求Ｃ○○、正義公司、甲○
    ○、承化公司、卯○○等21人不得在就附圖Β方案通行權範圍內
    為妨礙上訴人等通行之行為，並應容忍上訴人等於該範圍內
    開闢碎石級配底層水泥或柏油路面以供通行，即屬有據。
  ⒉土地所有人非通過他人之土地，不能設置電線、水管、瓦斯
    管或其他管線，或雖能設置而需費過鉅者，得通過他人土地
    之上下而設置之。但應擇其損害最少之處所及方法為之，並
    應支付償金，民法第786條第1項定有明文。經查，系爭土地
    為袋地，其中0000地號土地為甲種建築用地，可建築房屋使
    用等情，業如前述，是以上訴人等主張其有設置電線、水管
    、天然氣管之必要，則上訴人等在附圖Β方案通行權範圍之
    土地上，設置電線、水管、天然氣管，應屬對周圍土地損害
    最少之處所及方法。準此，上訴人等請求得在上開通行範圍
    內之土地埋設電線、水管、天然氣管，即屬有據。
　⒊至於上訴人等依民法第779條第1項規定請求在附圖Β方案通行
    權範圍土地設置排水溝渠云云，按民法第779條第1項規定：
    「土地所有人因使浸水之地乾涸，或排泄家用或其他用水，
    以至河渠或溝道，得使其水通過鄰地。但應擇於鄰地損害最
    少之處所及方法為之。」。因系爭土地與附圖Β方案通行權
    範圍土地之高低差不明，經本院闡明排水溝渠可能涉土地地
    勢高低及地形的相關因素，上訴人等應證明設置排水溝渠之
    必要性等語，上訴人等自承無法提出高低差之證明（見本院
    卷四第133頁），上訴人既未證明於系爭土地設置排水溝渠
    之必要性，遑論無法認定排水溝渠通過附圖Β方案通行權範
    圍內土地，係屬對於鄰地損害最少之處所，則上訴人等主張
    於附圖Β方案通行範圍內設置排水溝渠之請求，不應准許。
八、綜上所述，上訴人等依民法第787條第1項規定以形成之訴請
    求就附圖甲、丁、Α、Β、Ε方案中擇定對鄰地損害最少之通
    行方案，本院擇定附圖Β方案爲對周圍地損害最少之方案，
    確認系爭土地就附圖Β方案通行權範圍土地有通行權存在。
    上訴人等請求通行權範圍土地之所有權人應容忍上訴人等通
    行，菊業公司應移除妨礙通行之地上物即附圖Β編號S1之白
    鐵水塔及編號D1-D2大門，併依同法第786條第1項、第787條
    第2項、第788條第1項前段規定，請求於通行權範圍土地開
    闢碎石級配底層水泥或柏油路面以供通行及埋設電線、水管
    、天然氣管，為有理由，應予准許。至於上訴人等請求於通
    行權範圍土地設置排水溝渠部分，即無理由，應予駁回。原
    審就上開擇定通行方案及應准許部分為上訴人敗訴之判決，
    尚有未洽。上訴意旨指摘原判決不當，求予廢棄改判，為有
    理由，爰由本院予以廢棄改判如主文第2、3、4項所示。追
    加原告所爲追加請求法院擇定對周圍地損害最少之方案及確
    認通行權存在，通行權範圍土地所有權人應容忍追加原告通
    行及開闢碎石級配底層水泥或柏油路面、埋設電線、水管、
    天然氣管，菊業公司應將妨礙通行之地上物移除，為有理由
    ，應予准許，逾此以外之範圍，則屬無據，而予駁回。　  
貳、反訴部分：
一、Ｃ○○、正義公司主張：　　      
    本院擇定之通行方案於通行權範圍認定上訴人等有通行權存
    在，及容許上訴人等於通行權範圍土地鋪設道路、設置管線
    等權利時，Ｃ○○、正義公司依民法第786條第1項但書、第787
    條第2項後段、第788條第1項規定及參酌土地法第97條第1項
    規定，就通行權範圍土地內Ｃ○○、正義公司所有土地申報地
    價之年息10%為計算標準，請求被上訴人自判決確定之日起
    至終止通行之日止，按年給付Ｃ○○、正義公司償金，聲明：
    上訴人等應自判決確定之日起就有通行、鋪設道路及設置管
    線等權利之土地部分，按該部分土地面積以申報地價年息10
    %計算，分別按年給付予Ｃ○○、正義公司。
二、上訴人等答辯：
    就本院擇定之通行權範圍土地地處荒涼，並無經濟利用價值
    ，以申報地價年息10%計算償金顯然過高，應以年息1%計算
    償金爲適當等語置辯，答辯聲明：反訴原告之訴駁回。
三、本院之判斷： 
  ㈠按袋地所有人通過他人土地之上下設置電線、水管、瓦斯管
    者，應支付償金；袋地所有人通行周圍地以至公路，對於通
    行地因此所受之損害，並應支付償金；通行權人於必要時得
    開設道路；但對於通行地因此所受之損害應支付償金，此觀
    民法第786條第1項但書、第787條第2項後段、第788條第1項
    規定自明。次按所謂之「償金」，係指通行權人之適法通行
    行為，致通行地所有人不能使用土地所受損害之補償而言，
    該償金之計算標準與支付方法，民法雖未設有規定，惟核定
    該給付，仍應先確定通行地之位置與範圍，並斟酌通行地所
    有人所受損害之程度，即按被通行土地地目、現在使用情形
    ，以及其形狀、附近環境、通行以外有無其他利用價值、通
    行權人是否獨占利用、通行期間係屬永久或暫時等具體情況
    而定（最高法院94年度台上字第2276號判決意旨參照）。再
    按關於支付償金之方法，民法雖無規定，但行使通行權既屬
    繼續性質，則通行地所有人所受之損害，亦屬繼續發生，並
    因通行期間之久暫，其損害亦有所不同，自難預先確定其損
    害總額，從而支付償金之方法，應以定期支付為適當（最高
    法院88年度台上字第3040號判決意旨參照）。
  ㈡經查，上訴人等就附圖Β方案通行權範圍土地有通行權存在，
    且Ｃ○○、正義公司應容忍上訴人等通行該土地，不得在該土
    地為妨礙上訴人等通行之行為，及應容忍上訴人等於通行權
    範圍土地開闢碎石級配底層水泥或柏油路面及埋設電線、水
    管、天然氣管，業經本訴認定如前，Ｃ○○、正義公司依民法
    第786條第1項但書、第787條第2項後段、第788條第1項規定
    請求上訴人等支付償金，自屬有據。又償金係指補償土地所
    有權人不能使用土地之損害，而上訴人等對於就附圖Β方案
    通行權範圍內土地有通行權存在，係造成Ｃ○○、正義公司土
    地所有權行使受到限制，而不能獨占利用，致其土地利用之
    價值減少，惟究非喪失所有權，衡其性質應屬該部分土地之
    使用收益權受限制，則Ｃ○○、正義公司所受損害，應屬相當
    於使用收益之租金損失。
  ㈢按城市地方房屋之租金，以不超過土地及其建築物申報總價
    年息10%為限，土地法第97條第1項定有明文。而依土地法施
    行法第25條規定，土地法第97條第1項規定之土地價額係指
    法定地價而言。又依土地法第148條規定，土地所有權人依
    土地法所申報之地價為法定地價。再依土地法第105條規定
    ，同法第97條之規定，於租用基地建築房屋準用之。另所謂
    年息10%為限，乃指基地租金之最高限額而言，並非必需依
    照申報價額年息10%計算之，尚須斟酌基地之位置、工商繁
    榮程度、使用人利用基地之經濟價值、所受利益、彼等關係
    及社會情感等情事，以為決定。而通行權人利用通行地以供
    通行，致土地所有權人受有相當於使用收益之租金損失，與
    前述性質類似，上開土地法第105條、第97條關於房屋、基
    地租金限制之規定，非不可採為計算償金之參考。
  ㈣次查，就附圖Β方案通行權範圍內，Ｃ○○所有土地爲0000至000
    0、0000、0000至0000、0000地號土地，正義公司所有土地
    爲0000、0000、0000地號土地，上開土地使用地類別均爲農
    牧用地，其中0000、0000、0000地號土地於109年1月之申報
    地價爲608元/㎡（見本院卷二第411至415頁登記謄本），其
    餘土地於109年1月之申報地價均爲880元/㎡（見本院卷二第4
    17、429至433、435、453至457頁登記謄本）。又查，上開
    土地目前為空地，鄰近苗栗縣○○市○○路，並部分土地出借予
    菊業公司使用，此有本院勘驗現場筆錄、照片及航照圖可稽
    （見本院卷三第65至99頁），上訴人等就上開土地僅有通行
    之權利，較之有租賃關係者利用程度較低，上開土地作為道
    路通行期間，Ｃ○○、正義公司不能供其他使用等情，本院認
    為上訴人等應支付之償金，以申報地價之總額年息6%計算為
    適當。準此，上訴人等就Ｃ○○部分按年應給付之金額爲2萬5,
    209元【計算式：（42.02㎡＋88.65㎡＋88.42㎡)×608元×6%＋（19
    7.44㎡＋0.6㎡＋42.66㎡＋22.40㎡＋62.97㎡）×880元×6%＝25,209元
    ，元以下四捨五入，下同】；上訴人等就正義公司部分按年
    應給付之金額爲1萬3,297元【計算式：（14.48㎡＋143.64㎡＋9
    3.72㎡)×880元×6%＝13,297元】 
　㈤再者，償金支付之義務應自取得通行權時點起算，如係經法
    院判決者，則以判決袋地所有權人勝訴確定時起，支付償金
    （臺灣高等法院暨所屬法院民事法律問題研究彙編第9輯216
    至219頁之審查意見參照），且上訴人等行使通行權係屬繼
    續性質，Ｃ○○、正義公司所受之損害亦屬繼續發生，故應以
    定期支付為當，復以通行權之償金須待將來判決確定，被上
    訴人得以通行時起算。從而，Ｃ○○、正義公司依民法第786條
    第1項但書、第787條第2項後段、第788條第1項規定請求上
    訴人等自本件判決確定之日起至通行終止之日止，按年各給
    付2萬5,209元、1萬3,297元之償金為適當；逾此範圍，即屬
    無據，不應准許。
參、本件事證已臻明確，兩造其餘之攻擊或防禦方法及所用之  
    證據，經本院斟酌後，認為均不足以影響本判決之結果，  
    爰不逐一論列，附此敘明。
肆、據上論結，本件上訴及追加之訴為一部有理由，一部無理由
    ，Ｃ○○、正義公司之反訴為一部有理由，一部無理由，判決
    如主文。
中　　華　　民　　國　　111 　年　　12　　月　　20　　日
            民事第一庭    審判長法  官  張瑞蘭
                                法  官  林孟和
                                法  官  廖穗蓁
正本係照原本作成。
兩造均得上訴。
如不服本判決，應於收受送達後20日內向本院提出上訴書狀，其
未表明上訴理由者，應於提出上訴後20日內向本院補提上訴理由
書（須按他造當事人之人數附繕本）。因疫情而遲誤不變期間，
得向法院聲請回復原狀。
上訴時應提出委任律師或具有律師資格之人之委任狀；委任有律
師資格者，另應附具律師資格證書及釋明委任人與受任人有民事
訴訟法第466條之1第1項但書或第2項所定關係之釋明文書影本。
如委任律師提起上訴者，應一併繳納上訴裁判費。 
                              　書記官  黃美珍 
　　　　　　　　　　　　　　　　
中　　華　　民　　國　　111 　年　　12　　月　　20　　日
【附表一】：通行方案甲案（均為苗栗縣○○市○○段）
編號   面 積    地號 土地所有權人 地上物 A1 270.96㎡ 0000 Ｃ○○  A2 230.09㎡ 0000 Ｃ○○  A3 190.39㎡ 0000 正義公司  A4 56.02㎡ 0000 Ｃ○○  A5 385.81㎡ 0000 正義公司  A6 3.34㎡ 0000 正義公司  A7 39.91㎡ 0000 正義公司  A8 157.10㎡ 0000 正義公司  A9 75.14㎡ 0000 Ｃ○○  A10 25.00㎡ 0000 卯○○等21人  合計 1433.76㎡    
【附表二】：通行方案丁案（均為苗栗縣○○市○○段）
編號  面  積    地號 土地所有權人 地上物 C1 137.92㎡ 0000 Ｃ○○  C2 121.56㎡ 0000 Ｃ○○  C3 110.11㎡ 0000 正義公司  C4 1.32㎡ 0000 Ｃ○○  C5 107.03㎡ 0000 正義公司  C6 78.67㎡ 0000 正義公司  C7 7.27㎡ 0000 正義公司  C8 20.83㎡ 0000 正義公司  C9 79.36㎡ 0000 正義公司  C10 31.69㎡ 0000 Ｃ○○  C11 12.66㎡ 0000 卯○○等21人   合計 708.42㎡    
【附表三】：通行方案Α案（均為苗栗縣○○市○○段）
編號   面 積 地號 土地所有權人 地上物 A1 121.69㎡ 0000 Ｃ○○  A2 190.01㎡ 0000 Ｃ○○  A3 226.59㎡ 0000 Ｃ○○  A4 145.61㎡ 0000 Ｃ○○  A5 187.17㎡ 0000 Ｃ○○  A6 13.5㎡ 0000 卯○○等21人  合計 884.57㎡    
【附表四】：通行方案Β案（均為苗栗縣○○市○○段）
編號  面 積     地號 土地所有權人 地上物 B1 42.02㎡    0000 Ｃ○○  B2 88.65㎡    0000 Ｃ○○  B3 88.42㎡    0000 Ｃ○○  B4 197.44㎡    0000 Ｃ○○  B5 0.6㎡    0000 Ｃ○○  B6 224.01㎡    0000 甲○○  B7 62.97㎡    0000 Ｃ○○  B8 6.61㎡    0000 甲○○  B9 93.72㎡    0000 正義公司  B10 97.78㎡    0000 甲○○  B11 42.66㎡    0000 Ｃ○○ 白鐵水塔S1 B12 29.87㎡    0000 Ｃ○○3/4、甲○○1/4  B13 143.64㎡    0000 正義公司 大門D2 B14 0.26㎡    0000 承化公司  B15 14.48㎡    0000 正義公司 大門D1 B16 17.03㎡ 　 0000 卯○○等21人  合計 1150.16㎡    
【附表五】：通行方案Ε案（均為苗栗縣○○市○○段）
編號  面  積 地號 土地所有權人 地上物 G1 187.70㎡ 0000 Ｃ○○  G2 132.76㎡ 0000 Ｃ○○  G3 43.59㎡ 0000 Ｃ○○  G4 417.71㎡ 0000 Ｃ○○  G5 62.03㎡ 0000 Ｃ○○  G6 323.19㎡ 0000 Ｃ○○ 黑色水塔B2 G7 111.66㎡ 0000 Ｃ○○  G8 5.84㎡ 0000 甲○○  G9 386.25㎡ 0000 Ｃ○○ 黑色水塔B1 G10 84.29㎡ 0000 甲○○  G11 154.67㎡ 0000 Ｃ○○3/4、甲○○1/4  G12 203.42㎡ 0000 正義公司 大門D1 G13 14.24㎡ 0000 卯○○等21人  合計 2127.35㎡    
【附表六】（均為苗栗縣○○市○○段）
地號 使用地類別 土地共有人（應有部分） 0000 農牧用地 張政峰1/4、亥○○1/4、天○○1/4、未○○1/4 0000 水利用地 張政峰1/4、亥○○1/4、天○○1/4、未○○1/4 0000 甲種建築用地 張政峰1/18、申○○1/6、癸○○1/6、亥○○1/9、 地○○1/6、庚○○1/6、戌○○1/18、天○○1/9 0000 農牧用地 張政峰1/18、申○○1/6、癸○○1/6、亥○○1/9、 地○○1/6、庚○○1/6、戌○○1/18、天○○1/9 0000 農牧用地 張政峰1/18、申○○1/6、癸○○1/6、亥○○1/9、 地○○1/6、庚○○1/6、戌○○1/18、天○○1/9 0000 農牧用地 張政峰1/4、亥○○1/4、天○○1/4、未○○1/4